ACORDAO-COMPLETO-2555276

ACÓRDÃO 6000/2022 ATA 34/2022 - SEGUNDA CÂMARA

VISTOS, relatados e discutidos estes autos de representação, com requerimento de medida cautelar, apresentada pelo Ministério Público junto ao Tribunal de Contas da União com o objetivo de apurar notícia de possíveis discrepâncias na distribuição dos recursos do Fundo Eleitoral, especialmente no que se refere à alocação conforme raça e gênero de candidatos,
ACORDAM os Ministros do Tribunal de Contas da União, reunidos em sessão da Segunda Câmara, ante as razões expostas pelo Relator, em:
9.1. conhecer da representação, com fundamento nos arts. 235 e 237, inciso VII, do Regimento Interno deste Tribunal e no art. 103, § 1º, da Resolução-TCU 259/2014, e considerá-la improcedente.
9.2. remeter cópia deste acórdão ao representante e ao Tribunal Superior Eleitoral, acompanhado da representação do Ministério Público junto a este Tribunal de Contas (peça 1) e da instrução técnica (peça 4) .

Representação do MPTCU para apurar eventuais discrepâncias na distribuição dos recursos do Fundo Eleitoral.

Segunda Câmara

Tribunal Superior Eleitoral.

3. Interessados/Responsáveis: não há.

13.1. Ministro presente: Bruno Dantas (Relator).
13.2. Ministros-Substitutos convocados: Marcos Bemquerer Costa (na Presidência) e Weder de Oliveira.

BRUNO DANTAS

Por registrar as principais ocorrências do processo, resumindo os fundamentos das peças acostadas aos autos, adoto como relatório, com os ajustes necessários, a instrução da secretaria responsável pela análise da demanda (peça 4) , que contou com a anuência do corpo dirigente da unidade (peças 5-6) :
"1. Trata-se de representação, com requerimento de medida cautelar, promovida pelo Ministério Público junto a este Tribunal de Contas (peça 1) com o propósito de que o Tribunal, no cumprimento de suas competências constitucionais de controle externo de natureza contábil, financeira, orçamentária, operacional e patrimonial da administração pública federal, decida pela adoção das medidas necessárias a apurar a notícia de que está ocorrendo discrepâncias na distribuição dos recursos do Fundo eleitoral, especialmente relacionados à raça e ao gênero, conforme publicado em matéria do Jornal Estadão intitulado 'Candidatas são preteridas na distribuição do fundo eleitoral', publicada em 12/09/2022, em possível descumprimento aos princípios da igualdade e da isonomia constitucionalmente garantidos por meio dos art. 5º, caput; art. 60, IV e art. 1º, III da Constituição da República Federativa do Brasil de 1988 (CFRB/88) . Para isso, o representante requer ao Tribunal que:
a) decida pela adoção das medidas necessárias a apurar a notícia de que está ocorrendo discrepâncias na distribuição dos recursos do Fundo eleitoral, especialmente relacionados à raça e ao gênero, conforme publicado em matéria do Jornal Estadão intitulado 'Candidatas são preteridas na distribuição do fundo eleitoral' publicada em 12/09/2022, em possível descumprimento aos princípios da igualdade e da isonomia constitucionalmente garantidos por meio dos art. 5º, caput; art. 60, IV e art. 1º, III da Constituição da República Federativa do Brasil de 1988 (CFRB/88) ; e
b) fazendo-se presentes, no caso ora em consideração, o fumus boni iuris e o periculum in mora, determine V. Ex.ª, o Plenário do TCU ou o relator desta representação, medida cautelar no sentido de requerer imediatos esclarecimentos pelos partidos políticos beneficentes do Fundo Eleitoral, sob pena de os indevidos e/ou insuficientes esclarecimentos, acarretar a suspensão da possibilidade de utilização dos referidos valores, até que o Tribunal decida sobre o mérito da questão.
HISTÓRICO
2. Preliminarmente, com vistas a apresentar o contexto sócio-político-jurídico necessário à perfeita compreensão das questões envolvidas na análise dessa representação e de seu pedido, registra-se o que o ordenamento jurídico nacional dispõe a respeito (I) da obrigatoriedade de os partidos políticos reservarem em conta específica e destinarem parte dos recursos públicos recebidos (fundo partidário e Fundo Especial de Financiamento de Campanha - FEFC) ao financiamento de candidatura de mulheres e de candidatura de pessoas negras: critério de rateio constitucional e jurisprudencial, (II) do prazo para entrega da prestação de contas parcial e para distribuição de recursos para financiamento público de candidatura de mulheres e de pessoas negras (13/9/2022: prazo já expirado) , (III) da natureza dos recursos públicos transferidos aos partidos políticos, (IV) da fiscalização do TCU sobre a aplicação de recurso público federal por partido político e (V) da fiscalização a cargo do TSE e do TCU sobre aplicação de recursos públicos federais.
I. Da obrigatoriedade de os partidos políticos reservarem em conta específica e destinarem parte dos recursos públicos recebidos (fundo partidário e FEFC) ao financiamento de candidatura de mulheres e de candidatura de pessoas negras: critério de rateio constitucional e jurisprudencial.
3. De forma paradigmática, o § 3º, art. 10, da Lei 9.504/1997 (que estabelece normas para eleições) , determinou que cada partido ou coligação deve preencher o mínimo de 30% e o máximo de 70% para candidaturas de cada sexo, nos seguintes termos:
'Art. 10. Cada partido poderá registrar candidatos para a Câmara dos Deputados, a Câmara Legislativa, as Assembleias Legislativas e as Câmaras Municipais no total de até 100% (cem por cento) do número de lugares a preencher mais 1 (um) . (Redação dada pela Lei 14.211, de 2021) 
 (...) 
§ 3º Do número de vagas resultante das regras previstas neste artigo, cada partido ou coligação preencherá o mínimo de 30% (trinta por cento) e o máximo de 70% (setenta por cento) para candidaturas de cada sexo. (Redação dada pela Lei 12.034, de 2009) '
4. Com base nesse parâmetro, o Plenário do Supremo Tribunal Federal (STF) , em 15/3/2021, ao julgar a ADI 5617/DF-Relator Edson Fachin, ajuizada pela Procuradoria-Geral da República contra o art. 9º da Lei 13.165/2015, estabeleceu que os partidos políticos deveriam destinar no mínimo 30% recursos do fundo partidário destinado ao financiamento das campanhas eleitorais para aplicação nas campanhas de suas candidatas. Nesse sentido, decidiu o seguinte:
' (...) dar interpretação conforme à Constituição ao art. 9º da Lei 13.165/2015 de modo a (a) equiparar o patamar legal mínimo de candidaturas femininas (hoje o do art. 10, § 3º, da Lei 9.504/1997, isto é, ao menos 30% de cidadãs) , ao mínimo de recursos do Fundo Partidário a lhes serem destinados, que deve ser interpretado como também de 30% do montante do Fundo alocado a cada partido, para as eleições majoritárias e proporcionais, e (b) fixar que, havendo percentual mais elevado de candidaturas femininas, o mínimo de recursos globais do partido destinados a campanhas lhe seja alocado na mesma proporção;'
5. Quanto à destinação de parte dos recursos do Fundo Especial de Financiamento de Campanha (FEFC) , o TSE, na apreciação da consulta 0600252-18, de 2018, de iniciativa da Senadora Vanessa Grazziotin e outras senadoras e deputadas federais, decidiu que esse critério de alocação dos recursos do fundo partidário às candidaturas femininas, fixado pela ADI 5617/DF-Relator Edson Fachin, deveria ser aplicado também aos recursos do FEFC. Para esse entendimento, destaca-se que o TSE apreciou essa consulta à 'luz dos cânones normativos, legais e constitucionais que circundam a matéria, sem descurar do contexto sociopolítico atual brasileiro' e que aplicou a mesma diretriz hermenêutica adotada na ADI 5617/DF; 'ubi eadem ratio ibi idem jus', vale dizer, onde houver o mesmo fundamento, haverá o mesmo direito'.
6. Diante desse contexto sociopolítico e jurídico, o Poder Legislativo aprovou a Emenda Constitucional 111, de 28/9/2021, a qual estabeleceu, em seu art. 2º, que 'Para fins de distribuição entre os partidos políticos dos recursos do fundo partidário e do Fundo Especial de Financiamento de Campanha (FEFC) , os votos dados a candidatas mulheres ou a candidatos negros para a Câmara dos Deputados nas eleições realizadas de 2022 a 2030 serão contados em dobro.' Observe que esse dispositivo constitucional talvez incentive partidos políticos a terem mais candidatura de mulheres e de pessoas negras, embora não estabeleça o critério de rateio de recurso entre as candidaturas do partido.
7. Mas, por meio da Emenda Constitucional 117, de 5/4/2022, o Congresso Nacional estabeleceu critério constitucional de rateio de recursos para campanhas eleitorais de candidatas no art. 17, da CF/1988, com a seguinte redação:
'Art. 17
§ 7º Os partidos políticos devem aplicar no mínimo 5% (cinco por cento) dos recursos do fundo partidário na criação e na manutenção de programas de promoção e difusão da participação política das mulheres, de acordo com os interesses intrapartidários.
§ 8º O montante do Fundo Especial de Financiamento de Campanha e da parcela do fundo partidário destinada a campanhas eleitorais, bem como o tempo de propaganda gratuita no rádio e na televisão a ser distribuído pelos partidos às respectivas candidatas, deverão ser de no mínimo 30% (trinta por cento) , proporcional ao número de candidatas, e a distribuição deverá ser realizada conforme critérios definidos pelos respectivos órgãos de direção e pelas normas estatutárias, considerados a autonomia e o interesse partidário.' (NR) 
8. E, no sentido de contribuir para operacionalização e controle desse mandamento constitucional, de modo a mitigar a possibilidade de desvio de finalidade de recursos constitucionalmente vinculados ao financiamento de candidatura de mulheres, destaca-se a relevância da medida determinada pelo art. 9º da Lei 13.165/2015, que obriga os partidos a reservarem os recursos destinados ao financiamento de campanhas eleitorais de suas candidatas em contas bancárias específicas para esse fim.
9. Observa-se que, de acordo com o § 2º, do art. 16-D, da Lei 9.504/1997, incluído pela Lei 13.488/2017, 'para que o candidato tenha acesso aos recursos do FEFC, deverá fazer requerimento por escrito ao órgão partidário respectivo'. E, conforme prescreve o art. 20 dessa lei, com redação dada pela Lei 13.165/2015, o 'candidato a cargo eletivo fará, diretamente ou por intermédio de pessoa por ele designada, a administração financeira de sua campanha usando recursos repassados pelo partido, inclusive os relativos à cota do Fundo Partidário, recursos próprios ou doações de pessoas físicas, na forma estabelecida nesta Lei'.
10. Relativamente à destinação de parte dos recursos públicos geridos por partidos políticos para financiamento de campanha de pessoas negras, em que pese a declaração de medida que incentive a candidatura de negros na EC 111/2018, o Legislativo constituinte ainda não estabeleceu critério de rateio com essa finalidade, a exemplo do contido na EC 117/2022 em prol da candidatura de mulheres.
11. Em relação aos negros, na Lei 9.504/1997, que estabelece normas para as eleições e serviu de parâmetro para fixação do percentual dos recursos destinados às candidaturas de mulheres, o Legislador infraconstitucional não reserva mínimo de candidatura a esse grupo social, tendo feito nessa lei apenas duas referências à negritude, uma, por meio do termo 'denegrir' considerado racista por alguns, no § 1º do art. 57-H e uma de incentivo à participação de negro na política por meio de propaganda institucional em rádio e televisão, no art. 93-A.
12. Entretanto, o Poder Judiciário assegurou mais celeridade à normatividade de valor presente na cultura sociojurídico nacional no sentido de vincular recursos para financiar candidaturas de pessoas negras. Para isso, em resposta à consulta CTA 0600306-47 formulada pela Deputada Federal Benedita Souza da Silva Sampaio sobre a possibilidade de reserva de vagas e distribuição proporcional do Fundo Partidário, Fundo Especial de Financiamento de Campanha (FEFC) e do tempo de propaganda eleitoral para candidaturas de mulheres negras e de negros em geral, o TSE entendeu que:
 (i) os recursos públicos do Fundo Partidário e do FEFC e o tempo de rádio e TV destinados as candidaturas de mulheres, pela aplicação das decisões judiciais do STF na ADI 5617/DF e do TSE na Consulta 0600252-18/DF, devem ser repartidos entre mulheres negras e brancas na exata proporção das candidaturas apresentadas pelas agremiações; e (ii) os recursos públicos do Fundo Partidário e do FEFC e o tempo de rádio e TV devem ser destinados ao custeio das candidaturas de homens negros na exata proporção das candidaturas apresentadas pelas agremiações.
13. O STF, por decisão do Relator Ministro Ricardo Lewandowski, em ação de descumprimento de preceito fundamental (ADPF 738 MC/DF) proposta pelo Partido Socialismo e Liberdade (PSOL) , na qual deferiu medida cautelar, ad referendum do Plenário do STF, para determinar a imediata aplicação dos incentivos às candidaturas de pessoas negras, nos exatos termos da resposta do Tribunal Superior Eleitoral - TSE a Consulta 600306-47, ainda nas eleições de 2020. Essa cautelar concedida pelo Relator, em 24/9/2020, deverá ser cumprida nos seguintes termos:
'1. O volume de recursos destinados a candidaturas de pessoas negras deve ser calculado a partir do percentual dessas candidaturas dentro de cada gênero, e não de forma global. Isto é, primeiramente, deve-se distribuir as candidaturas em dois grupos - homens e mulheres. Na sequência, deve-se estabelecer o percentual de candidaturas de mulheres negras em relação ao total de candidaturas femininas, bem como o percentual de candidaturas de homens negros em relação ao total de candidaturas masculinas. Do total de recursos destinados a cada gênero e que se separara a fatia mínima de recursos a ser destinada a pessoas negras desse gênero;
2. Ademais, deve-se observar as particularidades do regime do FEFC e do Fundo Partidário, ajustando-se as regras já aplicadas para cálculo e fiscalização de recursos destinados as mulheres;
3. A aplicação de recursos do FEFC em candidaturas femininas é calculada e fiscalizada em âmbito nacional. Assim, o cálculo do montante mínimo do FEFC a ser aplicado pelo partido, em todo o país em candidaturas de mulheres negras e homens negros será realizado a partir da aferição do percentual de mulheres negras, dento do total de candidaturas femininas, e de homens negros, dentro do total de candidaturas masculinas. A fiscalização da aplicação dos percentuais mínimos será realizada, apenas, no exame das prestações de contas do diretório nacional, pelo TSE;
4. A aplicação de recursos do Fundo Partidário em candidaturas femininas é calculada e fiscalizada em cada esfera partidária. Portanto, havendo aplicação de recursos do Fundo Partidário em campanhas, o órgão partidário doador, de qualquer esfera, deverá destinar os recursos proporcionalmente ao efetivo percentual (i) de candidaturas femininas, observado, dentro deste grupo, o volume mínimo a ser aplicado a candidaturas de mulheres negras; e (ii) de candidaturas de homens negros. Nesse caso, a proporcionalidade será aferida com base nas candidaturas apresentadas no âmbito territorial do órgão partidário doador. A fiscalização da aplicação do percentual mínimo será realizada no exame das prestações de contas de campanha de cada órgão partidário que tenha feito a doação.'
14. Os Ministros do STF, em Acórdão de 5/10/2020, em sessão virtual do Plenário, por maioria, referendaram a liminar concedida em ação de descumprimento de preceito fundamental (ADPF 738 MC-REF/DF) para determinar a imediata aplicação dos incentivos às candidaturas de pessoas negras, nos exatos termos da resposta do TSE à Consulta 600306-47, ainda nas eleições de 2020, nos termos do voto do Relator, vencido o Ministro Marco Aurélio, com seguinte ementa:
'I - Políticas públicas tendentes a incentivar a apresentação de candidaturas de pessoas negras aos cargos eletivos nas disputas eleitorais que se travam em nosso País, já a partir deste ano, prestam homenagem aos valores constitucionais da cidadania e da dignidade humana, bem como à exortação, abrigada no preâmbulo do texto magno, de construirmos, todos, uma sociedade fraterna, pluralista e sem preconceitos, fundada na harmonia social, livre de quaisquer formas de discriminação.
II - O princípio da igualdade (art. 5º, caput, da CF) , considerado em sua dimensão material, pressupõe a adoção, pelo Estado, seja de políticas universalistas, que abrangem um número indeterminado de indivíduos, mediante ações de natureza estrutural, seja de políticas afirmativas, as quais atingem grupos sociais determinados, de maneira pontual, atribuindo-lhes certas vantagens, por um tempo definido, com vistas a permitir que superem desigualdades decorrentes de situações históricas particulares (ADPF 186/DF, de minha relatoria) . Precedentes.
 (...) 
IV - no caso dos autos, é possível constatar que o TSE não promoveu qualquer inovação nas normas relativas ao processo eleitoral, concebido em sua acepção estrita, porquanto não modificou a disciplina das convenções partidárias, nem os coeficientes eleitorais e nem tampouco a extensão do sufrágio universal. Apenas introduziu um aperfeiçoamento nas regras relativas à propaganda, ao financiamento das campanhas e à prestação de contas, todas com caráter eminentemente procedimental, com o elevado propósito de ampliar a participação de cidadãos negros no embate democrático pela conquista de cargos políticos.
V - Medida cautelar referendada.'
15. A Resolução-TSE 23.607/2019, arts. 17 e 19, dispõe sobre o critério de distribuição dos recursos do FEFC e do fundo partidário para realização de gastos com o financiamento de candidaturas femininas e de pessoas negra.
'Art. 17. O Fundo Especial de Financiamento de Campanha (FEFC) será disponibilizado pelo Tesouro Nacional ao Tribunal Superior Eleitoral e distribuído aos diretórios nacionais dos partidos políticos na forma disciplinada pelo Tribunal Superior Eleitoral  (Lei 9.504/1997, art. 16-C, § 2º) .
 (...) 
§ 4º Para o financiamento de candidaturas femininas e de pessoas negras os partidos devem destinar os seguintes percentuais do montante recebido do Fundo Especial de Financiamento de Campanha (FEFC) (STF: ADI 5.617/DF, DJE de 3.10.2018, e ADPF- MC 738/DF, DJE de 29.10.2020; e TSE: Consulta 0600252-18, DJE de 15.8.2018, e Consulta 0600306-47, DJE de 5.10.2020) :  (Redação dada pela Resolução 23.665/2021) 
I - para as candidaturas femininas o percentual corresponderá à proporção dessas candidaturas em relação a soma das candidaturas masculinas e femininas do partido, não podendo ser inferior a 30% (trinta por cento) ;  (Incluído pela Resolução 23.665/2021) 
II - para as candidaturas de pessoas negras o percentual corresponderá à proporção de:  (Incluído pela Resolução 23.665/2021) 
a) mulheres negras e não negras do gênero feminino do partido; e  (Incluído pela Resolução 23.665/2021) 
b) homens negros e não negros do gênero masculino do partido; e  (Incluído pela Resolução 23.665/2021) 
III - os percentuais de candidaturas femininas e de pessoas negras será obtido pela razão dessas candidaturas em relação ao total de candidaturas do partido em âmbito nacional.  (Incluído pela Resolução 23.665/2021) 
§ 5º-A A regularidade da aplicação mínima dos percentuais mencionados nos incisos I e II do § 4º deste artigo será apurada na prestação de contas do diretório nacional do partido político.  (Incluído pela Resolução 23.665/2021) 
§ 6º A verba do Fundo Especial de Financiamento das Campanhas (FEFC) destinada ao custeio das campanhas femininas e de pessoas negras deve ser aplicada exclusivamente nestas campanhas, sendo ilícito o seu emprego no financiamento de outras campanhas não contempladas nas cotas a que se destinam.  (Redação dada pela Resolução 23.665/2021) 
 (...) 
§ 8º O emprego ilícito de recursos do Fundo Especial de Financiamento das Campanhas (FEFC) nos termos dos §§ 6º e 7º deste artigo, inclusive na hipótese de desvio de finalidade, sujeitará os (as) responsáveis e beneficiárias ou beneficiários às sanções do art. 30-A da Lei 9.504/1997, sem prejuízo das demais cominações legais cabíveis.
 (...) 
§ 10. Os recursos correspondentes aos percentuais previstos no § 4º deste artigo devem ser distribuídos pelos partidos até a data final para entrega da prestação de contas parcial.  (Incluído pela Resolução 23.665/2021) 
 (...) 
Art. 19. Os partidos políticos podem aplicar nas campanhas eleitorais os recursos do Fundo Partidário, inclusive aqueles recebidos em exercícios anteriores.
 (...) 
§ 2º Os partidos políticos devem manter as anotações relativas à origem e à transferência dos recursos na sua prestação de contas anual e devem registrá-las na prestação de contas de campanha eleitoral de forma a permitir a identificação da destinatária ou do destinatário dos recursos ou da pessoa beneficiária.
§ 3º Para o financiamento de candidaturas femininas e de pessoas negras, a representação do partido político na circunscrição do pleito deve destinar os seguintes percentuais relativos aos seus gastos contratados com recursos do Fundo Partidário:  (Redação dada pela Resolução 23.665/2021) 
I - para as candidaturas femininas o percentual corresponderá a proporção dessas candidaturas em relação a soma das candidaturas masculinas e femininas do partido, não podendo ser inferior a 30% (trinta por cento) ;  (Incluído pela Resolução 23.665/2021) 
II - para as candidaturas de pessoas negras o percentual corresponderá à proporção de:  (Incluído pela Resolução 23.665/2021) 
a) mulheres negras e não negras do gênero feminino do partido; e  (Incluído pela Resolução 23.665/2021) 
b) homens negros e não negros do gênero masculino do partido; e  (Incluído pela Resolução 23.665/2021) 
III - os percentuais de candidaturas femininas e de pessoas negras será obtido pela razão dessas candidaturas em relação ao total de candidaturas da representação do partido político na circunscrição do pleito.  (Incluído pela Resolução 23.665/2021) 
§ 4º (revogado) 
§ 4º-A A regularidade da aplicação mínima dos percentuais mencionados nos incisos I e II do § 3º deste artigo será apurada na prestação de contas da representação do partido político na circunscrição do pleito.  (Incluído pela Resolução 23.665/2021) 
§ 5º A verba do Fundo Partidário destinada ao custeio das campanhas femininas e de pessoas negras deve ser aplicada exclusivamente nestas campanhas, sendo ilícito o seu emprego no financiamento de outras campanhas não contempladas nas cotas a que se destinam.  (Redação dada pela Resolução 23.665/2021) 
§ 6º O disposto no § 5º deste artigo não impede: o pagamento de despesas comuns com candidatos do gênero masculino e de pessoas não negras; a transferência ao órgão partidário de verbas destinadas ao custeio da sua cota-parte em despesas coletivas, desde que haja benefício para campanhas femininas e de pessoas negras.  (Redação dada pela Resolução 23.665/2021) 
 (...) 
§ 8º O emprego ilícito de recursos do Fundo Partidário nos termos dos §§ 5º e 6º deste artigo sujeitará as (os) responsáveis e as pessoas beneficiárias do art. 30-A da Lei 9.504/1997, inclusive na hipótese de desvio de finalidade, sem prejuízo das demais cominações legais cabíveis.
§ 9º na hipótese de repasse de recursos do Fundo Partidário em desacordo com as regras dispostas neste artigo, configura-se a aplicação irregular dos recursos, devendo o valor repassado irregularmente ser recolhido ao Tesouro Nacional pelo órgão ou candidata ou candidato que realizou o repasse tido por irregular, respondendo solidariamente pela devolução a pessoa recebedora, na medida dos recursos que houver utilizado.
§ 10. Os recursos correspondentes aos percentuais previstos no § 3º deste artigo devem ser distribuídos pelos partidos até a data final para entrega da prestação de contas parcial.  (Incluído pela Resolução 23.665/2021) 
16. Registra-se também as seguintes regulamentações do TSE, contidas na Resolução-TSE 23.605, de 17 de dezembro de 2019:
 (...) 
'Art. 8º Os diretórios nacionais dos partidos políticos devem proceder à distribuição do FEFC às suas candidatas e aos seus candidatos de acordo com os critérios deliberados pela executiva nacional e informados ao TSE.
Parágrafo único. Para que a candidata ou o candidato tenha acesso aos recursos do FEFC, deverá fazer requerimento por escrito ao órgão partidário respectivo  (Lei 9.504/1997, art. 16-D, § 2º)  .
Art. 9º A regularidade dos gastos eleitorais realizados com recursos do FEFC por candidatas ou candidatos e por partidos políticos será analisada na respectiva prestação de contas de campanha eleitoral.
 (...) 
Art. 11. Os recursos provenientes do FEFC que não forem utilizados nas campanhas eleitorais deverão ser devolvidos ao Tesouro Nacional, na forma disciplinada pela resolução que dispõe sobre a arrecadação e os gastos de recursos por partidos políticos e por candidatas ou candidatos.'
17. Por fim, registra-se que, para atuar no planejamento e acompanhamento relacionados ao incentivo à participação feminina na política e à participação institucional feminina na Justiça Eleitoral, a então presidente do TSE, Ministra Rosa Weber, instituiu a Comissão Gestora de Política de Gênero do TSE (TSE Mulheres) , por meio da Portaria-TSE 791, 10/10/2019. Diligentemente, essa presidente do TSE resolveu tal medida considerando, entre outros, que a igualdade de direitos entre homens e mulheres constitui direito fundamental previsto no art. 5º, I, da CF/1988, bem como o disposto no art. 10, § 3º, da Lei 9.504/1997, relativo aos percentuais mínimo de 30% e máximo de 70% para candidatura de cada sexo, e a decisões proferidas pelo STF, na ADI 5617, em 15/3/2018, e pelo TSE, na Consulta 0600252-18, pelas quais se assegurou para as candidaturas de mulheres o mínimo de 30% dos recursos dos fundos partidário e do financiamento de campanha e do tempo de propaganda eleitoral gratuita no rádio e na TV. Atualmente, a composição do TSE Mulheres é a prevista na Portaria-TSE 555, de 8/6/2022, estabelecida sob a presidência do Ministro Luiz Edson Fachin.
18. E, por meio da Portaria-TSE 230, de 8/3/2022, essa Corte Superior, em prol de assegurar justiça eleitoral também às pessoas negras, instituiu a 'Comissão de Promoção de Igualdade Racial no âmbito da Justiça Eleitoral', que tem como objetivo elaborar estudos e projetos para ampliar a participação da população negra no processo eleitoral. De acordo com o art. 2º dessa portaria, a Comissão de Igualdade Racial atuará nas etapas de (I) planejamento de ações que visem o fortalecimento do exercício da capacidade eleitoral ativa e passiva da população negra, de (II) planejamento de ações com a finalidade de combater o preconceito racial no processo eleitoral e de (III) acompanhamento das ações propostas nos incisos I e II. Assim, o TSE institucionaliza canal disponível às pessoas negras para planejar e controlar ações que assegurem a eliminação de discrepâncias na aplicação dos recursos reservados a suas candidaturas.
II. Do prazo para entrega da prestação de contas parcial e para distribuição de recursos para financiamento público de candidatura de mulheres e de pessoas negras (13/9/2022) 
19. Como visto acima, de acordo com a Resolução-TSE 23.607/2019, art. 17, caput, o FEFC será disponibilizado pelo Tesouro Nacional ao Tribunal Superior Eleitoral e distribuído aos diretórios nacionais dos partidos políticos na forma disciplinada pelo Tribunal Superior Eleitoral  (Lei 9.504/1997, art. 16-C, § 2º) . E, conforme estabelece o § 10 desse art. 17, os recursos do FEFC correspondentes aos percentuais previstos no § 4º do mesmo artigo, para o financiamento de candidaturas femininas e de pessoas negras, devem ser distribuídos pelos partidos até a data final para entrega da prestação de contas parcial.
20. Nesse sentido, conforme o art. 19, caput, dessa mesma Resolução do TSE 23.607/2019, os partidos políticos podem aplicar nas campanhas eleitorais recursos do Fundo Partidário, inclusive aqueles recebidos em exercícios anteriores. Igualmente, conforme estabelece o § 10 desse art. 19, dos recursos do Fundo Partidário destinado a financiamento de campanhas eleitorais, a representação do partido político na circunscrição do pleito deve destinar os percentuais previstos no § 3º do mesmo artigo para o financiamento de candidaturas femininas e de pessoas negras, devendo ser distribuídos pelos partidos até a data final para entrega da prestação de contas parcial.
21. Assim, a Resolução-TSE 23.607/2019, dispõe sobre prazo, autuação de prestação de contas e divulgação do relatório financeiro de campanha, nos seguintes termos:
'Art. 47. Os partidos políticos e as candidatas ou os candidatos são obrigadas (os) , durante as campanhas eleitorais, a enviar por meio do SPCE à Justiça Eleitoral, para divulgação em página criada na internet para esse fim  (Lei 9.504/1997, art. 28, § 4º) :
I - os dados relativos aos recursos financeiros recebidos para financiamento de sua campanha eleitoral, em até 72 (setenta e duas) horas contadas do recebimento;
II - relatório parcial discriminando as transferências do Fundo Partidário e do Fundo Especial de Financiamento de Campanha (FEFC) , os recursos financeiros e os estimáveis em dinheiro recebidos, bem como os gastos realizados.
§ 1º A prestação de contas parcial de que trata o inciso II do caput deve ser feita em meio eletrônico, por intermédio do SPCE, com a discriminação dos recursos financeiros ou estimáveis em dinheiro para financiamento da campanha eleitoral, contendo, cumulativamente:
 (...) 
§ 3º O relatório financeiro de campanha será disponibilizado pelo Tribunal Superior Eleitoral na sua página na internet em até 48 (quarenta e oito) horas, ocasião em que poderão ser divulgados também os gastos eleitorais declarados, bem como as doações estimáveis em dinheiro, observado o disposto no art. 103 desta Resolução.  (Redação dada pela Resolução 23.665/2021) 
§ 4º A prestação de contas parcial de campanha deve ser encaminhada por meio do SPCE, pela internet, entre os dias 9 a 13 de setembro do ano eleitoral, dela constando o registro da movimentação financeira e/ou estimável em dinheiro ocorrida desde o início da campanha até o dia 8 de setembro do mesmo ano.
§ 5º no dia 15 de setembro do ano eleitoral, o Tribunal Superior Eleitoral divulgará, na sua página na internet, a prestação de contas parcial de campanha de candidatas ou de candidatos e partidos políticos com a indicação dos nomes, do CPF ou CNPJ das doadoras ou dos doadores e dos respectivos valores doados, observado o disposto no art. 103 desta Resolução  (Lei 9.504/1997, art. 28, § 4º, inciso II, e § 7º)  .  (Redação dada pela Resolução 23.665/2021) 
§ 6º A não apresentação tempestiva da prestação de contas parcial ou a sua entrega de forma que não corresponda à efetiva movimentação de recursos caracteriza infração grave, salvo justificativa acolhida pela justiça eleitoral, a ser apurada na oportunidade do julgamento da prestação de contas final.
§ 7º A ausência de informações sobre o recebimento de recursos financeiros de que trata o inciso I do caput deve ser examinada de acordo com a quantidade e os valores envolvidos na oportunidade do julgamento da prestação de contas, podendo levar à sua desaprovação.
§ 8º Após os prazos previstos no inciso I do caput e no § 4º deste artigo, as informações enviadas à Justiça Eleitoral somente podem ser retificadas com a apresentação de justificativa que seja aceita pela autoridade judicial e, no caso da prestação de contas parcial, mediante a apresentação de prestação retificadora na forma do art. 71, caput e § 2º, desta Resolução.'
22. Com essa regulamentação prevista na Resolução-TSE 23.607/2019, sobre prazo, autuação de prestação de contas e divulgação do relatório financeiro de campanha, o TSE disponibiliza dados acessíveis que estimulam o controle social dos recursos públicos destinados ao financiamento público das campanhas eleitorais e permitem aos veículos de imprensa darem importante contribuição não apenas com informações para o controle social, mas também na promoção da atuação das autoridades públicas de controle. Veja, por exemplo, a notícia do Jornal Estadão que deu causa a esta representação do Ministério Público junto ao TCU e a notícia da empresa Globo, em seu Portal G1, com sob o título 'A 3 semanas da eleição, repasses do Fundo Eleitoral para mulheres e negros estão abaixo da cota determinada por lei'.
23. E, de acordo com a seguinte publicação do TSE o prazo para entrega da prestação de contas parcial terminou às 23h59, de 13/9/2022, terça-feira:
'Dados devem ser enviados pelo SPCE com a movimentação financeira desde o início da campanha eleitoral
13/09/2022 10:31 - Atualizado em 13/09/2022 13:52
Calendário Eleitoral 2022
Termina às 23h59 desta terça-feira (13) o prazo para os partidos políticos, as candidatas e os candidatos nas Eleições 2022 enviarem à Justiça Eleitoral a primeira parcial da prestação de contas de campanha. Os dados devem ser enviados por meio do Sistema de Prestação de Contas Eleitorais (SPCE) e precisam detalhar a movimentação financeira e/ou estimável em dinheiro ocorrida de 16 de agosto a 8 de setembro.
A regra está prevista na Lei das Eleições (artigos. 28, § 4º, II, da Lei 9.504/1997) e na Resolução-TSE 23.607/2019  (artigo 47, § 4º) . Essa prestação de contas parcial deve conter os relatórios discriminando as transferências do Fundo Partidário e do Fundo Especial de Financiamento de Campanha (FEFC) , os recursos financeiros e os estimáveis em dinheiro recebidos, bem como os gastos realizados no período. Também devem conter a indicação dos nomes, do CPF das pessoas físicas doadoras ou do CNPJ dos partidos políticos ou das candidatas ou dos candidatos doadoras ou doadores; a especificação dos respectivos valores doados; a identificação dos gastos realizados, com detalhamento das fornecedoras ou dos fornecedores; e a indicação da advogada ou do advogado responsável pelas contas de campanha.
A não apresentação da prestação de contas no prazo fixado em lei ou a entrega de forma que não corresponda à efetiva movimentação de recursos pode caracterizar infração grave, a ser apurada na ocasião do julgamento da prestação de contas final.
As doações em dinheiro devem ser informadas pelo SPCE em até 72 horas contadas do seu recebimento. Já a prestação de contas final deve ser feita até o 30º dia posterior às eleições para todos os candidatos que não concorreram no segundo turno e para os partidos políticos, incluídas as contas dos respectivos comitês financeiros. Havendo segundo turno, as contas referentes aos dois turnos deverão ser prestadas até o 30º dia posterior a sua realização.'
24. Assim, as 'verbas relativas às cotas têm que ser entregues pelos partidos aos candidatos até 13 de setembro (19 dias antes da eleição) para evitar a prática comum de relegar esse repasse aos dias finais da campanha', conforme consta da seguinte notícia do Jornal Folha de S. Paulo: 'TSE obriga partidos a antecipar fundão eleitoral para negros e mulheres. Intenção é evitar repetição de atraso generalizado ocorrido na eleição de 2020'.
III. Da natureza pública dos recursos transferidos aos partidos políticos.
25. O art. 833, inc. XI, do Código de Processo Civil, reconhecem a impenhorabilidade dos recursos públicos do fundo partidário recebidos por partidos políticos, nos termos da lei.
26. Interpretando o dispositivo legal acima, assentou o SUPERIOR TRIBUNAL DE JUSTIÇA o seguinte sobre a natureza do fundo partidário:
RECURSO ESPECIAL. SERVIÇOS DE PROPAGANDA ELEITORAL. FUNDO PARTIDÁRIO. LEI N. 9.096/1996. PENHORA. IMPOSSIBILIDADE. NATUREZA PÚBLICA DOS RECURSOS. RELEVÂNCIA DOS PARTIDOS POLÍTICOS NA DEMOCRACIA REPRESENTATIVA. FINANCIAMENTO PÚBLICO. ART. 833 DO CPC/2015. IMPENHORABILIDADE ABSOLUTA. VERBAS DE NATUREZA PÚBLICA.
1. Os partidos políticos são entidades privadas constitucionalmente incumbidos de assegurar, no interesse do regime democrático, a autenticidade do sistema representativo e organizados nos termos da lei, de estatutos e programas, com o objetivo de conquista do poder político e de defesa dos direitos fundamentais.
2. As agremiações partidárias são a expressão maior de uma das configurações da República, consistente na eletividade dos representantes populares, estruturados para mediar entre o pluralismo ideológico da sociedade e o interesse estatal de produzir uma unidade de decisão e ação governamental.
3. O financiamento dos partidos políticos é instituto que proporciona a consecução de suas atividades, e especificamente o financiamento público, formalizado pelos repasses dirigidos ao Fundo Partidário, promove o estabelecimento do sistema de concorrência partidária e igualdade formal.
4. Após a incorporação dos repasses ao Fundo Partidário, os valores transferidos, públicos ou privados, incorporam a natureza jurídica pública e, nos termos da Lei dos Partidos Políticos, passam a ter destinação vinculada e específica à subsistência do Partido.
5. Nos termos do inciso XI, do art. 833 do CPC/2015, são impenhoráveis os recursos públicos do fundo partidário, vedação que se fundamenta na natureza pública e na finalidade vinculada daqueles recursos e que serve de garantia de que as atividades dos partidos não serão comprometidas por insuficiência financeira.
6. Recurso especial provido para decretar a impenhorabilidade dos valores depositados em contacorrente destinada ao depósito do Fundo Partidário.
 (RECURSO ESPECIAL Nº 1891644 - DF, 4ª Turma, Rel. Min. LUIS FELIPE SALOMÃO, J. 06/10/2020) .
27. Entretanto, conforme consignado no Acórdão do TSE, de 10/2/2022, no RECURSO ESPECIAL ELEITORAL Nº 0602726-21.2018.6.05.0000 - SALVADOR - BAHIA, Relator Alexandre de Moraes, os recursos do fundo partidário constitui verba de natureza pública e essencial aos partidos políticos e que essa natureza pública do Fundo Partidário motiva a regra da impenhorabilidade prevista no art. 833, XI, do CPC (São impenhoráveis os recursos públicos do fundo partidário recebidos por partido político, nos termos da lei) . Mas por esse acórdão, o TSE relativiza a impenhorabilidade dos recursos oriundos do fundo partidário e esclarece:
'5. A melhor intelecção do art. 833, XI, do Código de Processo Civil, portanto, é no sentido de que a impenhorabilidade do fundo partidário é a regra, mas excepcionalmente admite-se a constrição, ainda que se constitua verba de natureza pública e essencial aos partidos políticos, pois embora a execução deva ser conduzida da forma menos gravosa ao devedor, deve ser compatibilizada com a utilidade em relação ao credor e a efetividade do processo.
6. A natureza pública do Fundo Partidário motiva a regra da impenhorabilidade prevista no art. 833, XI, do CPC, mas não impede em casos excepcionais, notadamente quando os valores em execução decorrem exatamente do reconhecimento pela Justiça Eleitoral de que tais recursos foram malversados e, exatamente por isso devem ser ressarcidos ao Erário. Intelecção diversa poderia levar a dupla implicação negativa: a) o erário é vitimado na malversação dos recursos repassados para exercício específico da atividade partidária e; b) é vitimado - quando reconhecida a necessidade de sua recomposição exatamente pela malversação - pela blindagem decorrente da consideração de que eventuais valores remanescentes são absolutamente intocáveis.'
IV. Da fiscalização do TCU sobre a aplicação de recurso público federal por partido político
28. De acordo com o inc. III e o § 2º, art. 17, da CF/1988, o partido político, após adquirir personalidade jurídica, na forma da lei civil, registrará seu estatuto no Tribunal Superior Eleitoral e deve observar o preceito de prestação de contas à Justiça Eleitoral.
29. Entretanto, conforme prescreve o Acórdão 3638/2022-TCU-Primeira Câmara, Relator Ministro Benjamin Zymler (Recurso de Reconsideração) , o TCU tem competência para instauração e julgamento de tomada de contas especial relativa à aplicação de fundo partidário. A partir da alteração da Lei 9.096/1995 pela Lei 12.034/2009, os órgãos da justiça eleitoral não têm a obrigação de instaurar e encaminhar ao TCU tomada de contas especial no caso de reprovação da prestação contas de partido político, pois os processos relativos a estas contas passaram a ter natureza judicial e não mais administrativa. Isso, todavia, não impede o TCU de fiscalizar a gestão dos recursos do fundo partidário e, se for o caso, instaurar, analisar e julgar tomadas de contas especiais dos responsáveis por eventuais prejuízos na utilização desses recursos, inclusive no que se refere às instauradas anteriormente à referida modificação legislativa, tendo em vista que as alterações infraconstitucionais que passaram a disciplinar a prestação de contas dos partidos políticos não têm a faculdade de suprimir as competências de ordem constitucional do TCU.
30. Pelos mesmos fundamentos para o controle externo do fundo partidário presente no Acórdão 3638/2022-TCU-Primeira Câmara, Relator Ministro Benjamin Zymler, a competência do TCU para fiscalização e, se for o caso, instauração e julgamento de tomada de contas especial presume-se aplicável ao controle externo do FEFC, pois, como visto antes, 'ubi eadem ratio ibi idem jus' (onde houver o mesmo fundamento, haverá o mesmo direito) .
31. Sobre isso, vale registrar a ementa do Acórdão do STF, de 7/4/2015, no Mandado de Segurança MS 24.379, Rel. Min. Dias Toffoli:
'3. Em decorrência da amplitude das competências fiscalizadoras da Corte de Contas, tem-se que não é a natureza do ente envolvido na relação que permite, ou não, a incidência da fiscalização da Corte de Contas, mas sim a origem dos recursos envolvidos, conforme dispõe o art. 71, II, da Constituição Federal (...) '
32. Nesse sentido, a Constituição Federal estatui, em seus arts. 70, parágrafo único e 71, II, a obrigação de prestar contas a qualquer pessoa física ou jurídica, pública ou privada, que utilize, arrecade, guarde, gerencie ou administre dinheiros, bens e valores públicos ou pelos quais a União responda, ou que, em nome desta, assuma obrigações de natureza pecuniária, bem como a competência do TCU para julgamento das contas dos administradores e demais responsáveis por dinheiros, bens e valores públicos da administração direta e indireta, incluídas as fundações e sociedades instituídas e mantidas pelo Poder Público Federal, bem como as contas daqueles que derem causa à irregularidade de que resulte prejuízo ao erário. Regulamentando estas disposições constitucionais, a Lei 8.443/1992, em seus arts. 8º, 12, I e II e 16, III e § 2º, a, prevê a possibilidade de responsabilização individual ou solidária dos gestores públicos e daqueles que concorreram para o ato tido por irregular. E, interpretando o alcance de tais obrigações, o STF assentou a responsabilidade dos dirigentes das entidades de direito privado que recebem recursos públicos pela prestação de contas dos valores recebidos. Neste sentido, confiram-se os seguintes precedentes: MS 21.664, Rel. Min. Néri da Silveira, Tribunal Pleno, DJ 08.11.1996, MS 33.092, Rel. Min. Gilmar Mendes, Segunda Turma, DJe 17.08.2015, MS 24.379, Rel. Min. Dias Toffoli, Primeira Turma, DJe 08.06.2015, MS 31.914 AgR, Rel. Min. Celso de Mello, Segunda Turma, DJe 06.11.2014 e MS 25.880, Rel. Min. Eros Grau, Tribunal Pleno, DJ 16.03.2007.
33. A esse respeito, vale registrar a ementa do Acórdão do STF, de 7/4/2015, no Mandado de Segurança MS 24.379, Rel. Min. Dias Toffoli:
'1. Ao auxiliar o Congresso Nacional no exercício do controle externo, compete ao Tribunal de Contas da União a relevante missão de julgar as contas dos administradores e dos demais responsáveis por dinheiros, bens e valores públicos da administração direta e indireta, incluídas as fundações e sociedades instituídas e mantidas pelo Poder Público federal, e as contas daqueles que derem causa a perda, extravio ou outra irregularidade de que resulte prejuízo ao erário (art. 71, II, da Constituição Federal) .
2. Compete à Corte de Contas da União aplicar aos responsáveis, em caso de ilegalidade de despesa ou irregularidade de contas, as sanções previstas em lei, que estabelece, entre outras cominações, multa proporcional ao dano causado ao Erário (art. 71, VIII, da Constituição Federal) .
3. Em decorrência da amplitude das competências fiscalizadoras da Corte de Contas, tem-se que não é a natureza do ente envolvido na relação que permite, ou não, a incidência da fiscalização da Corte de Contas, mas sim a origem dos recursos envolvidos, conforme dispõe o art. 71, II, da Constituição Federal'
34. Do mesmo modo, a Lei 9.096/1995 estabelece, em seus arts. 33, I e 44, § 1º, a necessidade de manutenção de escrituração contábil pelos Partidos Políticos, com o objetivo de permitir o conhecimento da origem de suas receitas e discriminação detalhada de despesas pela Justiça Eleitoral, o que também viabiliza o controle externo a cargo do Congresso Nacional, com auxílio do TCU.
V. Da fiscalização concorrente do Judiciário e do TCU sobre aplicação de recursos públicos federais
35. Quanto à independência de instância atinente às atividades finalística do Poder Judiciário (instância judicial) e as do Poder Legislativo (instância de controle externo) , trata-se de aplicação do disposto o art. 2º, CF/1988, para cumprimento harmônico dos mandatos constitucionais previstos no art. 17, inc. III, para o TSE, e no art. 70, no parágrafo único, c/c o art. 71, inc. II, da CF/1988, para o TCU.
36. Sobre esse tema, o Supremo Tribunal Federal tem apoiado a tese da independência entre as instâncias administrativa e penal (Mandados de Segurança 26.969-DF e 25.880-DF) , no que é acompanhado pelo Superior Tribunal de Justiça (MS 7080-DF, MS 7138-DF e 7042-DF) , corroborando, por extensão, o entendimento esposado por esta Corte de Contas a respeito da independência da instância ou esfera de controle externo.
37. Neste ponto, esclareça-se que, embora se encontre jurisprudência e doutrina desalinhadas com a lógica constitucional das esferas decisórias, com processos próprios e típicos, reconhecidas pela Lei de Introdução ao Direito Brasileiro (Lindb) , destaca-se a distinção entre a esferas administrativa, controladora e judicial, prevista nos arts. 20, 21, 23, 24 e 27 dessa Lindb. Na esfera do controle externo ou controladora, a Constituição Federal confere mandato ao Congresso Nacional para julgamento de contas do Presidente da República (art. 49, IX, c/c art.70, caput, CF/1988) e ao TCU para julgamento de contas dos demais administradores (art. 71, II, CF/1988) .
38. Assim, o Tribunal de Contas da União possui jurisdição e competência próprias estabelecidas pela Constituição Federal e pela sua Lei Orgânica (Lei 8.443/92) . Por isso, não obsta a sua atuação o fato de tramitar no âmbito do poder judiciário ação penal ou civil, versando sobre o mesmo assunto, dado o princípio da independência das instâncias.
39. A esse respeito, destaca-se o seguinte pronunciamento da Consultoria Jurídica deste TCU, no TC Processo 036.920/2012-6, no sentido de que essa independência ' (...) é potencializada pelo fato de o julgamento de contas feito pela Justiça Eleitoral incidir precipuamente sobre o órgão partidário, conforme se depreende dos arts. 46, 47 e 62 da Resolução-TSE 23.432/2014. Ou seja, sobre a pessoa jurídica. Já o julgamento de contas levado a efeito pelo TCU tem seu foco no gestor dos recursos públicos, inclusive com imposição de multas. Além disso - e em parte em função disso - as consequências do julgamento administrativo feito pelo TCU e do judicial concretizado pela Justiça Eleitoral não são coincidentes (...) . O próprio título executivo eventualmente oriundo desses julgamentos, mesmo que se cuide das mesmas circunstâncias fáticas e dos mesmos valores envolvidos, provavelmente terá devedores distintos: um será título executivo extrajudicial cujo devedor é o gestor; o outro, título judicial cujo devedor é o órgão partidário. Nesse caso, eventual duplicidade de cobrança será resolvida no âmbito do processo de execução'.
40. Posto isto, se o TCU entender necessário o cabimento de processo de controle externo, mesmo considerando que possa existir ação judicial em curso sobre os fatos objeto de análise pelo TCU, não gera relação de prejudicialidade a ensejar, por exemplo, o indispensável sobrestamento dos autos nesta Corte até decisão judicial definitiva, por força da independência das instâncias. Nesse sentido são os Acórdão 3036/2015-TCU-Plenário, 10.042/2015-TCU-Segunda Câmara, 7.752-TCU-Primeira Câmara, 7.475/2015-TCU-Primeira Câmara, 7.123/2014-TCU-Primeira Câmara.
EXAME DE ADMISSIBILIDADE
41. Inicialmente, deve-se registrar que a representação preenche os requisitos de admissibilidade constantes no art. 235 do Regimento Interno do TCU, haja vista a matéria ser de competência do Tribunal, referir-se a responsável sujeito a sua jurisdição, estar redigida em linguagem clara e objetiva, conter nome legível, qualificação e endereço do representante, bem como encontrar-se acompanhada do indício concernente à irregularidade ou ilegalidade.
42. Além disso, o Ministério Público junto ao TCU possui legitimidade para representar ao Tribunal, consoante disposto no inciso VII do art. 237 do RI/TCU.
43. Ainda, conforme dispõe o art. 103, § 1º, in fine, da Resolução-TCU 259/2014, verifica-se a existência do interesse público no trato da suposta irregularidade, pois a notícias de que está ocorrendo discrepâncias na distribuição dos recursos do Fundo eleitoral, especialmente relacionados à raça e ao gênero e, adicionalmente, de que a três semanas da eleição, repasses do Fundo Eleitoral para mulheres e negros estão abaixo da cota determinada por lei apresentam indícios de fatos que poderia, em tese, causar prejuízo à participação de mulheres e de pessoas negras na política nacional, com inconstitucional ofensa à igualdade e à não-discriminação, caso se confirme inobservância do art. 17, § 8º, da CF/1988, bem como de determinações do STF (na ADI 5.617/DF, DJE de 3.10.2018, e na ADPF- MC 738/DF, DJE de 29.10.2020) e do TSE (em resposta à Consulta 0600252-18, DJE de 15.8.2018, e à Consulta 0600306-47, DJE de 5.10.2020) , na forma regulamentada pela Resolução-TSE 23.607/2019, art. 17, §§ 4º e 10, art. 19, §§ 3º e 10 e art. 47, § 4º, Resolução-TSE 23.605/2019, art. 8º, bem como na estabelecida pelo art. 9º da Lei 13.165/2015, que se refere à obrigatoriedade de os partidos a reservarem os recursos destinados ao financiamento de campanhas eleitorais de suas candidatas em contas bancárias específicas para esse fim.
44. Dessa forma, a representação poderá ser apurada, mediante diligências dirigidas aos partidos políticos e ao TSE, para fins de comprovar a sua procedência, nos termos do art. 234, § 2º, segunda parte, do Regimento Interno do TCU, aplicável às representações de acordo com o parágrafo único do art. 237 do mesmo RI/TCU.
EXAME TÉCNICO
45. Em sua representação (peça 1) , o membro do MP/TCU dá notícia de discrepâncias na distribuição de recursos públicos destinados ao financiamento de campanha eleitoral distribuídos a candidatos e candidatas por seus respectivos partidos.
46. Com base em levantamentos realizados e publicados pelo Instituto Milenium e pelo Jornal Estadão, ele cita dados que expressam tal discrepância. Cita, por exemplo, o caso de 90,7% dos recursos terem sido distribuídos a apenas 3,4% dos candidatos, até 3 de setembro (Instituto Milenium) .
47. Mas, segundo ele, o que mais se destaca é a discrepância na distribuição para financiamento de candidatura de mulheres e de pessoas negras. Segundo a matéria publicada pelo Jornal Estadão que ele cita, as mulheres representam 36,4% dos postulantes à Câmara e só receberam 29,1% do fundo para financiamento dos gastos, enquanto os homens são 63,6% dos candidatos e tiveram 70,9% do fundo eleitoral. 'Até agora, os caciques partidários colocaram R$ 1,26 bilhão do fundo eleitoral para eles e R$ 518,8 milhões para elas.'
48. O Representante destaca outras representações dele sobre fundo eleitoral, tais como TCProcesso 042.226/2021-0, TC Processo 031.626/2021-1, TC Processo 019.594/2022-4. Mas que, segundo ele, apesar de suas tentativas, as possíveis irregularidades se perpetuaram.
49. Ele argumenta que os dados expõem discrepâncias racial e entre gêneros na política brasileira inaceitáveis em um Estado Democrático de Direito. E que isso consiste em possível descumprimento aos princípios da igualdade e da isonomia constitucionalmente garantidos por meio dos art. 5º, caput; art. 60, IV e art. 1º, III da CF/1988.
50. Diante dessas razões, ele argumenta que o caso encerra as condições necessárias e suficientes para que, com base no que dispõe o artigo 276, caput, do Regimento Interno do TCU, seja adotada medida cautelar no sentido de requerer imediatos esclarecimentos pelos partidos políticos beneficentes do Fundo Eleitoral, sob pena de os indevidos e/ou insuficientes esclarecimentos, acarretar a suspensão da possibilidade de utilização dos referidos valores, até que o Tribunal decida sobre o mérito da questão.
51. Propõe adoção de medida cautelar no sentido de requerer imediatos esclarecimentos pelos partidos políticos beneficentes do Fundo Eleitoral, sob pena de os indevidos e/ou insuficientes esclarecimentos, acarretar a suspensão da possibilidade de utilização dos referidos valores, até que o Tribunal decida sobre o mérito da questão, por considerar estarem presentes, neste caso, o 'fumus boni iuris' e o 'periculum in mora', traduzidos na afronta aos princípios constitucionais aplicáveis à matéria, no fundado receio de ocorrer grave lesão ao interesse público e no risco de ineficácia de tardia decisão de mérito, diante da iminência da realização das eleições de 2022.
Análise
52. Reafirmando a notícia trazida a conhecimento por esta representação, o Jornal Folha de S. Paulo, de 12/9/2022, torna público, dando conhecimento à sociedade por meio de seu portal da internet, que os partidos descumprem cota para mulheres e negros na distribuição do fundo eleitoral e que os maiores partidos políticos não cumpriram até a véspera do prazo final a determinação da Justiça Eleitoral de repasse das verbas do fundo eleitoral para suas candidatas e para os que se declararam negros (pretos ou pardos) . Afirma que nenhuma das 10 maiores legendas transferiu parcelas mínimas. Diz que PL, PP, PT, União Brasil, PSD, MDB, PSDB, PSB, PDT e Republicanos, que têm as dez maiores bancadas na Câmara dos Deputados, continuavam com a média de repasse maior a candidatos brancos e do sexo masculino.
53. Nesse sentido, o jornalismo do Grupo Globo, em seu Portal G1, noticia que 'A 3 semanas da eleição, repasses do Fundo Eleitoral para mulheres e negros estão abaixo da cota determinada por lei'.
54. Os partidos políticos são obrigados a transferir as parcelas mínimas dos recursos públicos destinados ao financiamento de candidatura de mulheres e de pessoas negras em virtude do que determina o art. 17, § 8º, da CF/1988, bem como de determinações do STF (na ADI 5.617/DF, DJE de 3.10.2018, e na ADPF- MC 738/DF, DJE de 29.10.2020) e do TSE (em resposta à Consulta 0600252-18, DJE de 15.8.2018, e à Consulta 0600306-47, DJE de 5.10.2020) , na forma regulamentada pela Resolução-TSE 23.607/2019, art. 17, §§ 4º e 10, art. 19, §§ 3º e 10 e art. 47, § 4º, Resolução-TSE 23.605/2019, art. 8º, bem como na estabelecida pelo art. 9º da Lei 13.165/2015, que se refere à obrigatoriedade de os partidos a reservarem os recursos destinados ao financiamento de campanhas eleitorais de suas candidatas em contas bancárias específicas para esse fim.
55. Os recursos do FEFC e do fundo partidário vinculados ao financiamento de candidaturas femininas e de pessoas negras devem ser distribuídos pelos partidos até a data final para entrega da prestação de contas parcial (Resolução-TSE 23.607/2019, art. 17, § 10 e art. 19, §10) .
56. A prestação de contas parcial de campanha deve ser encaminhada por meio do SPCE, pela internet, entre os dias 9 a 13 de setembro do ano eleitoral, dela constando o registro da movimentação financeira e/ou estimável em dinheiro ocorrida desde o início da campanha até o dia 8 de setembro do mesmo ano (Resolução-TSE 23.607/2019, art. 47, § 4º) .
57. Nesse sentido, a fiscalização da aplicação dos percentuais mínimos das cotas em exame será realizada, apenas, no exame das prestações de contas do diretório nacional, pelo TSE (ADPF 738 MC/DF, Resolução-TSE 23.605/2019, art. 9º) . E, tem-se que as prestações de contas parciais encaminhadas à Justiça Eleitoral são autuadas automaticamente no Processo Judicial Eletrônico (PJe) , quando do envio pelo SPCE, mas a relatora ou o relator ou a juíza ou o juiz eleitoral pode determinar o imediato início da análise das contas com base nos dados constantes da prestação de contas parcial e nos demais que estiverem disponíveis (Resolução-TSE 23.607/2019, art. 48, caput e § 2º) .
58. Sendo assim, e diante das publicações jornalísticas mencionadas acima, a Justiça Eleitoral pode ter iniciado alguma medida para oportuna e efetiva destinação dos recursos vinculados ao financiamento de candidatura de mulheres e de pessoas negras, o que não afasta a competência para que o TCU adote as medidas que lhe compete.
59. Então, relativamente à independência das instâncias judicial e de controle externo, enaltece-se a competência constitucional de o TSE julgar as prestações de contas a que os partidos políticos estão obrigados a apresentar, mas cabe ao TCU desincumbir-se das atribuições que lhe confere nos arts. 70, parágrafo único e 71, II, VII, da Constituição Federal, regulamentados pela Lei 8.443/1992, em seus arts. 8º, 12, I e II e 16, III e § 2º, a, que prevê a possibilidade de responsabilização individual ou solidária dos gestores públicos e daqueles que concorreram para o ato tido por irregular.
60. Desse modo, consoante o art. 276 do Regimento Interno/TCU, o Relator poderá, em caso de urgência, de fundado receio de grave lesão ao Erário, ao interesse público, ou de risco de ineficácia da decisão de mérito, de ofício ou mediante provocação, adotar medida cautelar, determinando a suspensão do procedimento impugnado, até que o Tribunal julgue o mérito da questão. Tal providência deverá ser adotada quando presentes os pressupostos do fumus boni iuris e do periculum in mora.
61. Analisando os elementos apresentados pelo representante, verifica-se que, antes da concessão da cautelar pleiteada, deve ser realizada a oitiva prévia dos diretórios nacionais dos partidos políticos (PL, PP, PT, União Brasil, PSD, MDB, PSDB, PSB, PDT e Republicanos) , bem assim do Tribunal Superior Eleitoral, para que apresentem informações imprescindíveis à confirmação da existência dos pressupostos acima mencionados, a saber:
a) que os diretórios nacionais dos partidos políticos encaminhe a este TCU relatório circunstanciado e fundamentado, inclusive indicando os documentos juntados à respectiva prestação de contas parcial apresentada à Justiça Eleitoral que comprove o cumprimento da obrigação de proceder à distribuição dos recursos do FEFC e fundo partidário vinculados às suas candidatas e aos seus candidatos de acordo com os critérios previstos no art. 17, § 8º, da CF/1988, bem como em determinações do STF (na ADI 5.617/DF, DJE de 3.10.2018, e na ADPF- MC 738/DF, DJE de 29.10.2020) e do TSE (em resposta à Consulta 0600252-18, DJE de 15.8.2018, e à Consulta 0600306-47, DJE de 5.10.2020) , na forma regulamentada pela Resolução-TSE 23.607/2019, art. 17, §§ 4º e 10, art. 19, §§ 3º e 10 e art. 47, § 4º, Resolução-TSE 23.605/2019, art. 8º, e estabelecida pelo art. 9º da Lei 13.165/2015, no que se refere à obrigatoriedade de os partidos a reservarem os recursos destinados ao financiamento de campanhas eleitorais de suas candidatas em contas bancárias específicas para esse fim;
b) que a Assessoria de Exame de Contas Eleitorais e Partidárias do TSE, se houver iniciado, informe a este TCU as medidas a que se refere a Resolução-TSE 23.607/2019, art. 48, caput e § 2º, relativas ao cumprimento da Resolução-TSE 23.607/2019, art. 17, §§ 4º e 10, art. 19, §§ 3º e 10 e art. 47, § 4º, Resolução-TSE 23.605/2019, art. 8º, e estabelecida pelo art. 9º da Lei 13.165/2015, no que se refere à obrigatoriedade de os partidos a reservarem os recursos destinados ao financiamento de campanhas eleitorais de suas candidatas em contas bancárias específicas para esse fim; isso em relação aos seguintes partidos PL, PP, PT, União Brasil, PSD, MDB, PSDB, PSB, PDT e Republicanos.
CONCLUSÃO
62. O documento constante da peça 1 deve ser conhecido como representação, por preencher os requisitos previstos nos arts. 235 e 237, VII, do Regimento Interno/TCU e no art. 103, § 1º da Resolução-TCU 259/2014.
63. No que tange ao requerimento de medida cautelar, entende-se necessária a realização de oitiva prévia dos diretórios nacionais dos partidos políticos (PL, PP, PT, União Brasil, PSD, MDB, PSDB, PSB, PDT e Republicanos) e diligência do TSE, para que se confirme a existência dos requisitos do fumus boni iuris e do periculum in mora. Além disso, faz-se necessária a realização de diligência para obtenção de documentos que ajudem a elucidar a questão (se for o caso) .
a) que os diretórios nacionais dos partidos políticos encaminhe a este TCU relatório circunstanciado e fundamentado, inclusive indicando os documentos juntados à respectiva prestação de contas parcial apresentada à Justiça Eleitoral que comprove o cumprimento da obrigação de proceder à distribuição dos recursos do FEFC e fundo partidário vinculados às suas candidatas e aos seus candidatos de acordo com os critérios previstos no art. 17, § 8º, da CF/1988, bem como em determinações do STF (na ADI 5.617/DF, DJE de 3.10.2018, e na ADPF- MC 738/DF, DJE de 29.10.2020) e do TSE (em resposta à Consulta 0600252-18, DJE de 15.8.2018, e à Consulta 0600306-47, DJE de 5.10.2020) , na forma regulamentada pela Resolução-TSE 23.607/2019, art. 17, §§ 4º e 10, art. 19, §§ 3º e 10 e art. 47, § 4º, Resolução-TSE 23.605/2019, art. 8º, e estabelecida pelo art. 9º da Lei 13.165/2015, no que se refere à obrigatoriedade de os partidos a reservarem os recursos destinados ao financiamento de campanhas eleitorais de suas candidatas em contas bancárias específicas para esse fim;
b) que a Assessoria de Exame de Contas Eleitorais e Partidárias do TSE, se houver iniciado, informe a este TCU as medidas a que se refere a Resolução-TSE 23.607/2019, art. 48, caput e § 2º, relativas ao cumprimento da Resolução-TSE 23.607/2019, art. 17, §§ 4º e 10, art. 19, §§ 3º e 10 e art. 47, § 4º, Resolução-TSE 23.605/2019, art. 8º, e estabelecida pelo art. 9º da Lei 13.165/2015, no que se refere à obrigatoriedade de os partidos a reservarem os recursos destinados ao financiamento de campanhas eleitorais de suas candidatas em contas bancárias específicas para esse fim; isso em relação aos seguintes partidos PL, PP, PT, União Brasil, PSD, MDB, PSDB, PSB, PDT e Republicanos.
PROPOSTA DE ENCAMINHAMENTO
64. Ante todo o exposto, submetem-se os autos à consideração superior, propondo:
a) conhecer da presente representação, satisfeitos os requisitos de admissibilidade previstos nos arts. 235 e 237, inciso VII, do Regimento Interno deste Tribunal e no art. 103, § 1º, da Resolução-TCU 259/2014;
b) determinar, nos termos do art. 276, § 2º, do Regimento Interno/TCU, a oitiva dos diretórios nacionais dos partidos políticos (PL, PP, PT, União Brasil, PSD, MDB, PSDB, PSB, PDT e Republicanos) , para, no prazo de quatro dias úteis, manifestar-se sobre os fatos apontados na representação formulada pelo Ministério Público junto ao TCU, especialmente quanto ao cumprimento da obrigação de proceder à distribuição dos recursos do FEFC e fundo partidário vinculados às suas candidatas e aos seus candidatos (mulheres e pessoas negras) de acordo com os critérios previstos no art. 17, § 8º, da CF/1988, bem como em determinações do STF (na ADI 5.617/DF, DJE de 3.10.2018, e na ADPF- MC 738/DF, DJE de 29.10.2020) e do TSE (em resposta à Consulta 0600252-18, DJE de 15.8.2018, e à Consulta 0600306-47, DJE de 5.10.2020) , na forma regulamentada pela Resolução-TSE 23.607/2019, art. 17, §§ 4º e 10, art. 19, §§ 3º e 10 e art. 47, § 4º, Resolução-TSE 23.605/2019, art. 8º, e estabelecida pelo art. 9º da Lei 13.165/2015, no que se refere à obrigatoriedade de os partidos a reservarem os recursos destinados ao financiamento de campanhas eleitorais de suas candidatas em contas bancárias específicas para esse fim, informando que se encaminhe a este TCU relatório circunstanciado e fundamentado, inclusive indicando os documentos juntados à respectiva prestação de contas parcial apresentada à Justiça Eleitoral, bem como alertando-o quanto à possibilidade de o Tribunal vir adotar a suspensão da possibilidade de utilização dos referidos valores, até que o Tribunal decida sobre o mérito da questão, caso não seja adotada manifestação devida e/ou adequada ou esta não seja acolhida;
c) realizar diligência, com fundamento no art. 157 do RI/TCU, à Assessoria de Exame de Contas Eleitorais e Partidárias do TSE, para que, no prazo de quatro dias, informe, com o devido suporte documental, a este TCU, se houver iniciado, as medidas a que se refere a Resolução-TSE 23.607/2019, art. 48, caput e § 2º, relativas ao cumprimento da Resolução-TSE 23.607/2019, art. 17, §§ 4º e 10, art. 19, §§ 3º e 10 e art. 47, § 4º, Resolução-TSE 23.605/2019, art. 8º, e estabelecida pelo art. 9º da Lei 13.165/2015, no que se refere à obrigatoriedade de os partidos a reservarem os recursos destinados ao financiamento de campanhas eleitorais de suas candidatas em contas bancárias específicas para esse fim; isso em relação aos seguintes partidos: PL, PP, PT, União Brasil, PSD, MDB, PSDB, PSB, PDT e Republicanos;
d) encaminhar cópia da peça 1 e da presente instrução aos diretórios nacionais dos partidos políticos (PL, PP, PT, União Brasil, PSD, MDB, PSDB, PSB, PDT e Republicanos) e à Assessoria de Exame de Contas Eleitorais e Partidárias do TSE a fim de subsidiar as manifestações a serem requeridas;
e) comunicar ao representante a decisão que vier a ser adotada nestes autos."
É o Relatório.

não há.

Não atuou.

REPRESENTAÇÃO. MINISTÉRIO PÚBLICO JUNTO AO TCU. NOTÍCIAS SOBRE INDÍCIOS DE IRREGULARIDADES NA DISTRIBUIÇÃO DE RECURSOS DO FUNDO ELEITORAL, ESPECIALMENTE NO QUE SE REFERE À REPARTIÇÃO CONFORME RAÇA E GÊNERO. LEGISLAÇÃO ELEITORAL. COMPETÊNCIA PRIMÁRIA DA JUSTIÇA ELEITORAL. CONHECIMENTO. IMPROCEDÊNCIA.

REPRESENTAÇÃO (REPR)

Secretaria de Controle Externo da Administração do Estado (SecexAdmin).

Examino representação oferecida pelo representante do Ministério Público junto ao Tribunal de Contas da União (MPTCU) , Subprocurador-Geral Lucas Rocha Furtado, com requerimento de medida cautelar, com o objetivo de apurar notícia acerca de possíveis discrepâncias na distribuição de recursos do Fundo Eleitoral, especialmente no que se refere à proporcionalidade em relação a raça e gênero, conforme publicado em matéria do Jornal Estadão intitulada "Candidatas são preteridas na distribuição do fundo eleitoral", publicada em 12/9/2022, o que poderia configurar descumprimento dos princípios constitucionais da igualdade e da isonomia (peça 1) . Para isso, o representante requer ao Tribunal que:
"a) decida pela adoção das medidas necessárias a apurar a notícia de que está ocorrendo discrepâncias na distribuição dos recursos do Fundo eleitoral, especialmente relacionados à raça e ao gênero, conforme publicado em matéria do Jornal Estadão intitulado 'Candidatas são preteridas na distribuição do fundo eleitoral' publicada em 12/09/2022, em possível descumprimento aos princípios da igualdade e da isonomia constitucionalmente garantidos por meio dos art. 5º, caput; art. 60, IV e art. 1º, III da Constituição da República Federativa do Brasil de 1988 (CFRB/88) ; e
b) fazendo-se presentes, no caso ora em consideração, o fumus boni iuris e o periculum in mora, determine V. Ex.ª, o Plenário do TCU ou o relator desta representação, medida cautelar no sentido de requerer imediatos esclarecimentos pelos partidos políticos beneficentes do Fundo Eleitoral, sob pena de os indevidos e/ou insuficientes esclarecimentos, acarretar a suspensão da possibilidade de utilização dos referidos valores, até que o Tribunal decida sobre o mérito da questão."
Em exame do feito, a unidade instrutora propõe conhecer da representação e aprofundar os exames dos indícios apontados por meio da realização de oitiva prévia dos diretórios nacionais de determinados partidos políticos (PL, PP, PT, União Brasil, PSD, MDB, PSDB, PSB, PDT e Republicanos) e de diligência do TSE, para que esse confirme a existência dos requisitos da medida cautelar. Adicionalmente, sugere diligência à Assessoria de Exame de Contas Eleitorais e Partidárias do TSE, para que informe sobre a adoção das medidas da legislação eleitoral no que se refere à obrigatoriedade de os partidos reservarem os recursos destinados ao financiamento de campanhas eleitorais de suas candidatas em contas bancárias específicas para esse fim.
***
Uma vez satisfeitos os requisitos atinentes à espécie, conheço da representação sob os fundamentos expostos pela unidade instrutora (peças 4-6) .
No mérito, adoto linha distinta à sugerida pela unidade instrutora, pelos fundamentos expostos neste Voto.
Em que pesem serem razoáveis os indícios de descumprimento da legislação eleitoral e sobremaneira nobres os preceitos que o representante do Parquet especializado busca prestigiar por meio desta representação, entendo que não se trata de situação apta a demandar a intervenção desta Corte de Contas.
A um, porque não constato a priori indícios de prejuízo ao erário, consubstanciado em desvio ou desfalque de recursos federais do Fundo Especial de Financiamento de Campanha (FEFC) , o que poderia eventualmente atrair a competência cautelar prevista no art. 276 no Regimento Interno desta Corte. Em outras palavras, os elementos apresentados, inicialmente apenas indiciários, não ostentam o necessário requisito de fundado receio de grave lesão ao erário.
A dois, pelos elementos apresentados, ao que consta, tem-se apenas indícios de alocação possivelmente inadequada dos recursos destinados aos partidos, diante do possível não atendimento ao § 3º, art. 10, da Lei 9.504/1997 (que estabelece normas para eleições) , segundo o qual cada partido ou coligação deve preencher o mínimo de 30% e o máximo de 70% para candidaturas de cada sexo, à luz, também, do entendimento da ADI 5.617/DF (Ministro Relator Edson Fachin) e da legislação correlata.
É dizer, eventual descumprimento de normativos regentes da aplicação de recursos do Fundo Partidário em despesas de campanha eleitoral deverá ser objeto de escrutínio da Justiça Eleitoral ao tempo devido, após a apresentação da competente prestação de contas (arts. 28 e 29 da Lei 9.504/1997) e deve sujeitar os responsáveis por irregularidades ou impropriedades às sanções previstas na legislação eleitoral, que são aferidas e aplicadas também pela Justiça Eleitoral.
Essa avaliação, contudo, ainda não ocorreu. Conforme pontuado pela unidade instrutora, o prazo para entrega da prestação de contas parcial terminou em 13/9/2022 e sua análise deverá seguir o rito próprio da legislação eleitoral, assim como as prestações de contas finais. 
Por esse motivo, o Tribunal deve respeitar a competência de fundo constitucional da Justiça Eleitoral em aferir a regularidade da aplicação dos recursos do Fundo Eleitoral, cujo ciclo de avaliação e decisão sequer iniciou. Veja-se o disposto na Lei 9.504/1997:
"Art. 30.  A Justiça Eleitoral verificará a regularidade das contas de campanha, decidindo: 
I - pela aprovação, quando estiverem regulares; 
II - pela aprovação com ressalvas, quando verificadas falhas que não lhes comprometam a regularidade; 
III - pela desaprovação, quando verificadas falhas que lhes comprometam a regularidade; 
IV - pela não prestação, quando não apresentadas as contas após a notificação emitida pela Justiça Eleitoral, na qual constará a obrigação expressa de prestar as suas contas, no prazo de setenta e duas horas."
Caso o TCU intervenha nesse processo, que possui rito próprio, e promova, por conta própria, análise paralela e concorrente ao exame técnico especializado da Justiça Eleitoral, correrá o risco de substituir à instância constitucional e legalmente prevista para fazê-lo.
E mais, caso este Tribunal decida antecipadamente por eventual irregularidade na alocação de recursos destinados a fins eleitorais, estaria exercendo competência que não lhe cabe, imiscuindo-se na atribuição de fundo constitucional da Justiça Eleitoral.
Nessa quadra, como existe estrutura orgânica constitucionalmente legitimada para exercer o controle e a fiscalização dos gastos de campanhas eleitorais, somente no caso de prova visível primo ictu oculi de desvios ou irregularidades não relacionadas às eleições haveria de atrair a competência desta Corte de Contas, sob pena de incidirmos em papel inadequado de instância primária de aferição das contas de campanha, substituindo-se à Justiça Eleitoral.
Diante disso, os elementos coligidos pelo MPTCU devem ser encaminhados ao Tribunal Superior Eleitoral, que poderá prover o melhor encaminhamento na estrutura da Justiça Eleitoral, sendo adequado para o momento considerar a presente representação improcedente, haja vista a ausência de indícios de dano ao erário hábeis a suscitar o provimento cautelar desta Corte.
Diante do exposto, voto por que o Tribunal adote o Acórdão que ora submeto à deliberação deste Colegiado.
TCU, Sala das Sessões, em 27 de setembro de 2022.
Ministro BRUNO DANTAS 
Relator